最高法院刑事判決　　　　　　九十六年度台上字第三０八０號
上　訴　人　甲○○
　　　　　　乙○○
上 列一 人
選任辯護人　王東山律師
上列上訴人等因偽造有價證券案件，不服台灣高等法院中華民國
九十五年十一月二十九日第二審判決（九十五年度上訴字第三三
三三號，起訴案號：台灣新竹地方法院檢察署九十三年度偵字第
二八四九號），提起上訴，本院判決如下：
　　主　文
原判決關於甲○○、乙○○部分撤銷，發回台灣高等法院。
    理  由
本件原判決認定上訴人甲○○與韋登耀（原姓名韋振柱），原合
夥在新竹市○○路○段經營峰城ＴＶ  ＰＵＢ，上訴人乙○○與
許俊雄二人曾至該店消費積欠新台幣（下同）十一萬元。甲○○
、韋登耀、乙○○、許俊雄四人，明知如原判決事實欄所載之空
白支票二紙（下稱系爭支票），係乙○○於民國八十五年九月不
詳時間，在新竹市○○路某工地所拾得（系爭支票係林金發所失
竊），並未經原發票人同意使用，而乙○○、許俊雄為求延緩酒
資之支付，明知甲○○、韋登耀欲支付其他債務，而意圖偽造行
使系爭支票，竟基於幫助甲○○、韋登耀之犯意聯絡，於八十五
年九月中旬某日，由乙○○與許俊雄持系爭支票至峰城ＴＶ　Ｐ
ＵＢ前，由許俊雄進入其內將之交與甲○○、韋登耀，甲○○、
韋登耀即基於偽造有價證券之共同犯意聯絡，當場分別在系爭支
票上填寫如原判決事實欄所載之發票日及金額等，分別持交與不
知情之葉銘財、陳寶安，葉銘財再轉交與不知情之魏獎利。嗣系
爭支票分別經陳寶安、魏獎利提示，均遭退票而查知上情等情。
因而撤銷第一審關於上訴人二人部分之判決，改判論處甲○○共
同意圖供行使之用，而偽造有價證券罪刑；乙○○幫助意圖供行
使之用，而偽造有價證券罪刑，固非無見。
惟查：(一)、犯罪事實應依證據認定，有罪之判決書，應於理由內
記載認定犯罪事實所憑之證據及其認定之理由，否則即有理由不
備之違法。原判決於事實欄認定記載：甲○○等人明知系爭支票
，係乙○○於八十五年九月不詳時間，在新竹市○○路某工地所
拾得（系爭支票係林金發所失竊），並未經原發票人同意使用等
情，為甲○○所否認，而乙○○於第一審供稱：伊不知道許俊雄
有沒有跟甲○○講支票的來源，伊沒有跟甲○○講支票的來源（
第一審卷第五十一頁）；許俊雄於第一審證稱：伊沒有印象，當
時有沒有跟甲○○說支票的來源（第一審卷第八十六頁），……
甲○○不知道是在工地撿到的（第一審卷第九十四頁），……可
能甲○○會認為是乙○○跟老闆借的，因為乙○○事先有跟甲○
○講要向老闆借票給他（第一審卷第九十六頁）等情。乃原判決
未說明其認定上情，所依憑之證據及理由為何，逕於事實欄為上
開記載，復未說明乙○○、許俊雄上開供述各情，其何以不能為
有利甲○○論斷之理由，其理由欠備，尚有未合。(二)、有罪之判
決書，應於理由內記載認定犯罪事實所憑之證據及其認定之理由
，為刑事訴訟法第三百十條第一款所明定。故有罪之判決書，對
於證據之具體內容，及法院本於如何之經驗法則、論理法則或其
他證據法則，而為合理判斷證據之價值及證明力，並定其取捨與
所形成之心證，均應詳為闡析論敘，載明於理由內。否則即屬判
決不載理由，其判決當然為違背法令。原判決認定上訴人二人有
前揭犯行，係依憑許俊雄交付系爭支票與甲○○時，甲○○知悉
系爭支票係屬「芭樂票」等情，業據許俊雄於第一審審理中供述
明確（原判決理由欄一、(三)），為其主要論據之一。然許俊雄於
第一審審理中或供稱：伊不太清楚，有無跟甲○○提到系爭支票
是「芭樂票」（第一審卷第八十八頁）；或供稱：伊交系爭支票
給甲○○時，甲○○知道系爭支票係「芭樂票」，伊那時有跟他
講，要他先放著，等伊給現金時，要他再將票給伊（第一審卷第
九十二頁）；或供稱：伊印象中拿系爭支票給甲○○寫時，甲○
○有懷疑，甲○○好像知道這是「芭樂票」（第一審卷第九十四
頁）；或供稱：伊是拿空白票給甲○○，他應該知道那是「芭樂
票」（第一審卷第九十五頁）；或供稱：……至於「芭樂票」的
部分，可能甲○○會認為是乙○○跟老闆借的，因為乙○○事先
有跟甲○○講要向老闆借票給他，伊剛剛講說甲○○知道是「芭
樂票」，是根據伊的猜測（第一審卷第九十六頁）等情。許俊雄
上開供述內容是否前後不盡明確一致，且供述各情究係其親身見
聞之事實，抑係其個人意見或推測之詞，亦非全無疑義，仍待調
查釐清。而上情與上訴人二人是否有前揭犯行攸關，自應詳予調
查釐清論述說明。乃原判決就上情未詳予調查釐清，且就許俊雄
上開前後不盡明確一致之供述各情，未說明其為如何斟酌取捨形
成心證之理由，復未說明許俊雄有利上訴人二人供述部分，其何
以不能為有利上訴人二人論斷之理由，逕併採為不利上訴人二人
認定之依據，其查證未盡且理由欠備，遽行判決，難昭折服。(三)
、犯罪事實應依證據認定，所謂證據，係指合法之積極證據，就
犯罪事實能為具體之證明者而言；且有罪之判決書，應於理由內
記載認定犯罪事實所憑之證據及其認定之理由，否則即有理由不
備之違法。原判決認定上訴人二人有前揭犯行，係依憑許俊雄交
付系爭支票與甲○○時，甲○○知悉系爭支票係屬「芭樂票」等
情，業據許俊雄於第一審審理中供述明確（原判決理由欄一、(三)
），為其主要論據之一，已如前述。然一般所謂之「芭樂票」固
係指無法兌現之空頭支票，惟「芭樂票」之來源不一，間亦有發
票名義人知情同意充當「芭樂票」之人頭，並概括授權他人得簽
發其名義支票之情形，並非取得簽發所謂之「芭樂票」，即當然
構成意圖供行使之用而偽造有價證券罪，而仍應調查簽發該「芭
樂票」之人其主觀犯意如何，以資審認。乃原判決認定上訴人二
人有偽造及幫助偽造系爭支票之犯行，並未說明其經由何項調查
及有何證據，堪認甲○○確有偽造系爭支票之故意，而應負偽造
有價證券罪責，而僅援引許俊雄上開供述各情，即逕為不利上訴
人二人之認定，其查證未盡且理由欠備，遽行判決，尚有未合。
(四)、刑事訴訟法第一百五十九條第一項規定：被告以外之人（含
共同被告、共犯、證人、鑑定人、被害人等）於審判外之言詞或
書面陳述，除法律有規定者外，不得作為證據。其立法本旨係以
證人於審判外之言詞或書面陳述，屬於傳聞證據，此項證據，當
事人無從直接對於原供述者加以詰問，以擔保其真實性，法院亦
無從直接接觸證人而審酌其證言之憑信性，違背直接審理及言詞
審理之原則，故除具有必要性及信用性情況之除外者外，原則上
不認其有許容性，自不具證據能力。至所謂具有必要性及信用性
情況者，例如刑事訴訟法第一百五十九條之一至第一百五十九條
之五及第二百零六條等情形，仍例外認其有證據能力，惟應於判
決理由說明。原判決認定上訴人二人有前揭犯行，係依憑林金發
、陳寶安、魏獎利、葉銘財等人，分別於警詢及檢察官偵查中供
述各情（原判決第三頁第二十九至三十行），為其主要論據之一
。而林金發、陳寶安、魏獎利、葉銘財等人上開供述各情，係屬
被告以外之人於司法警察官（或司法警察）及檢察官偵查中所為
之陳述，原則上無證據能力。乃原判決未詳予說明林金發、陳寶
安、魏獎利、葉銘財等人，分別於警詢及檢察官偵查中之上開供
述各情，是否有例外得採為證據之情形，逕以林金發、陳寶安、
魏獎利、葉銘財等人，分別於警詢及檢察官偵查中供述各情，為
不利上訴人二人認定之依據，尚有未合。上訴人二人上訴意旨指
摘原判決關於彼等部分不當，尚非全無理由。按第三審法院應以
第二審判決所確認之事實為判決基礎，刑事訴訟法第三百九十四
條第一項前段定有明文。原判決上述之違背法令，影響於事實之
確定，本院無可據以為裁判，應將原判決關於上訴人二人部分撤
銷，發回原審法院更為審判。
據上論結，應依刑事訴訟法第三百九十七條、第四百零一條，判
決如主文。
中　　華　　民　　國　九十六　年　　六　　月 　十四 　日
                      最高法院刑事第一庭
                          審判長法官  董　明　霈
                                法官  林　茂　雄
                                法官  張　祺　祥
                                法官  呂　永　福
                                法官  何　菁　莪
      本件正本證明與原本無異
                                      書  記  官
中　　華　　民　　國　九十六　年　　六　　月  二十一  日
                                                z
